ACORDAO-COMPLETO-2361681

ACÓRDÃO 1522/2019 ATA 24/2019 - PLENÁRIO

VISTOS, relatados e discutidos estes autos de embargos de declaração opostos pela Sest, em face do Acórdão 937/2019-TCU-Plenário, que apreciou representação autuada com vistas a apurar possíveis pagamentos irregulares a título de participação nos lucros ou resultados (PLR) a empregados e dirigentes de estatais não dependentes do Tesouro Nacional que, entre os anos de 2013 e 2017, receberam aportes de capital da União, o que poderia caracterizar dependência do Governo Federal;
ACORDAM os Ministros do Tribunal de Contas da União, reunidos em Sessão Plenária e diante das razões expostas pelo Relator, em:
9.1. conhecer dos presentes embargos de declaração por atenderem aos requisitos de admissão dispostos nos arts. 32, inciso II, e 34 da Lei 8.443/1992 para que, no mérito, sejam eles acolhidos parcialmente, conferindo efeitos modificativos nos termos do subitem a seguir;
9.2. conferir a seguinte redação aos subitens 9.1.1 e 9.4 do Acórdão 937/2019-TCU-Plenário:
"9.1. determinar à Sest, nos termos do art. 250, inciso II, do RITCU, que:
9.1.1. identifique, no prazo de cento e cinquenta dias e em conjunto com o Ministério da Economia, no exercício da competência que lhe é conferida pelo art. 92, inciso II, do Decreto 9.679/2019, nos últimos cinco anos, as empresas estatais consideradas não dependentes que receberam aportes de capital da União e que, por força no disposto no art. 2º, inciso III, da LRF, apresentam indícios de dependência;
 (...) 
9.4. determinar à Sest que alerte as empresas estatais dependentes que o pagamento de remuneração acima do teto constitucional pode vir a acarretar responsabilização dos dirigentes;"
9.3. tornar insubsistente o subitem 9.1.3;
9.4. acrescentar o subitem 9.5, com a redação a seguir especificada, renumerando os demais subitens:
"9.5. recomendar à Sest, nos termos do art. 250, inciso III, do RITCU, que desenvolva ferramenta no Sistema de Informação das Estatais (Siest) que verifique de forma automática e para todas as empresas estatais não dependentes, após o final de cada exercício, a ocorrência de indícios de dependência estabelecida no art. 2º, inciso III, da LRF, verificando, também, para as estatais assim identificadas, a observância do teto remuneratório previsto no art. 37, inciso XI, da CF/1988 e a regularidade na distribuição de PLR e RVA em desacordo com o disposto no art. 3º da Resolução CCE 10/1995."
9.5. notificar a embargante da presente decisão.

Embargos de declaração opostos pela Sest, em face do Acórdão 937/2019-TCU-Plenário, que apreciou representação autuada com vistas a apurar possíveis pagamentos irregulares a título de participação nos lucros ou resultados (PLR) a empregados e dirigentes de estatais não dependentes do Tesouro Nacional que, entre os anos de 2013 e 2017, receberam aportes de capital da União, o que poderia caracterizar dependência do Governo Federal.

Ministério do Planejamento, Desenvolvimento e Gestão (extinta).

3. Recorrente: Secretaria de Coordenação e Governança das Empresas Estatais (Sest).

13.1. Ministros presentes: José Mucio Monteiro (Presidente), Benjamin Zymler, Aroldo Cedraz, Raimundo Carreiro, Ana Arraes e Vital do Rêgo (Relator).
13.2. Ministros-Substitutos convocados: Augusto Sherman Cavalcanti e Marcos Bemquerer Costa.
13.3. Ministros-Substitutos presentes: André Luís de Carvalho e Weder de Oliveira.

ACORDAO-COMPLETO-2440250

Acórdão 4544/2020 - Plenário

ACORDAO-COMPLETO-2406854

Acórdão 2592/2020 - Plenário

VITAL DO RÊGO

Ministro Vital do Rêgo.

Trata-se de representação autuada com vistas a apurar possíveis pagamentos irregulares a título de participação nos lucros ou resultados (PLR) a empregados e dirigentes de estatais não dependentes do Tesouro Nacional que, entre os anos de 2013 e 2017, receberam aportes de capital da União, o que poderia caracterizar dependência do Governo federal.
A presente representação decorreu de comunicação realizada ao Plenário desta Corte, em sessão de 17/1/2018, pelo então Presidente, Ministro Raimundo Carreiro, determinando à Secretaria de Macroavaliação Governamental (Semag) que fossem analisados aspectos atinentes à gestão das empresas estatais, notadamente relacionados a programas de pagamento de PLR e ao seu relacionamento com a União, bem como o reflexo de tais pagamentos nas contas públicas.
O TCU, mediante o Acórdão 830/2019-TCU-Plenário (peça 40) , expediu medidas cautelares à Infraero e à Eletrobras com vistas a evitar a ocorrência de pagamentos sobre os quais pairavam dúvidas acerca de sua regularidade e, por meio do Acórdão 937/2019-TCU-Plenário (peça 56) , exarou, entre outros, determinações à Secretaria de Coordenação e Governança das Empresas Estatais (Sest) , à Segecex e à Semag.
Nesta ocasião, apreciam-se embargos de declaração opostos pela Sest (peça 82) , em face do Acórdão 937/2019-TCU-Plenário, nos quais a mencionada Secretaria solicita esclarecimentos acerca do referido decisum, que foi assim redigido:
ACORDAM os Ministros do Tribunal de Contas da União, reunidos em sessão de Plenário, ante as razões expostas pelo Relator em:
9.1. determinar à Sest, nos termos do art. 250, inciso II, do RITCU, que:
9.1.1. identifique, no prazo de sessenta dias, no exercício da competência que lhe é conferida pelo art. 92, inciso II, do Decreto 9.679/2019, nos últimos cinco anos, as empresas estatais consideradas não dependentes que receberam aportes de capital da União e que, por força no disposto no art. 2º, inciso III, da LRF, deveriam ser classificadas como dependentes;
9.1.2. aponte, em trinta dias a contar da finalização do prazo a que se refere o subitem anterior, para as estatais identificadas na forma do citado subitem, informando a esta Corte:
9.1.2.1. a relação de todos os empregados e dirigentes, com os valores mensais das respectivas remunerações que receberam, no período, acima do teto constitucional então vigente, conforme previsão constante do art. 37, inciso XI, da CF/1988;
9.1.2.2. a relação de todos os empregados e dirigentes que receberam Participação nos Lucros ou Resultados (PLR) ou Remuneração Variável Anual (RVA) , e respectivos valores recebidos, em afronta à proibição constante do art. 3º, inciso I, da Resolução CCE 10/1995;
9.1.3. desenvolva, no prazo de 120 dias, ferramenta no Sistema de Informação das Estatais (Siest) , que verifique de forma automática e para todas as empresas estatais não dependentes, após o final de cada exercício, se ocorreu a condição de dependência estabelecida no art. 2º, inciso III, da LRF, verificando, também, para as estatais enquadradas como dependentes, a observância do teto remuneratório previsto no art. 37, inciso XI, da CF/1988 e a regularidade na distribuição de PLR e RVA em desacordo com o disposto no art. 3º da Resolução CCE 10/1995;
9.2. firmar entendimento no sentido de que, para fins de aplicação de regras de finanças públicas, a conceituação de empresa estatal federal dependente é aquela tratada no art. 2º, inciso III, da LRF, cuja dependência resta caracterizada pela utilização de aportes de recursos da União para pagamento de despesas com pessoal ou de custeio em geral ou de capital, desde que, neste último caso, os recursos não sejam provenientes do aumento da participação acionária da União na respectiva estatal;
9.3. dar ciência à Secretaria de Coordenação e Governança das Empresas Estatais (Sest) , nos termos do art. 7º da Resolução-TCU 265/2014, acerca da necessidade de compatibilidade entre as informações das demonstrações financeiras registradas no Siest e as oficiais divulgadas pelas empresas estatais nos relatórios e registros contábeis das empresas estatais;
9.4. determinar à Sest que alerte as empresas estatais que a concessão de aumento salarial acima do teto constitucional pode vir a acarretar responsabilização dos dirigentes;
9.5. determinar à Segecex que:
9.5.1. realize auditoria de natureza operacional na Sest com o objetivo de verificar a atuação da mencionada Secretaria no cumprimento de suas competências estabelecidas pelo art. 92 do Decreto 9.679/2019, com especial ênfase aos processos internos relacionados ao exercício das atribuições tratadas nos incisos II e VI, letra "g", do referido dispositivo normativo;
9.5.2. informe, nos termos da Portaria TCU 548/2017, a ação de controle a ser retirada do Plano de Fiscalizações em substituição à fiscalização a ser realizada por força do subitem anterior.
9.6. determinar à Secretaria de Macroavaliação Governamental (Semag) que autue representação, com vistas a promover a audiência dos gestores da Sest e, assim, apurar suas responsabilidades em decorrência de condutas omissivas em razão de não adotarem ações pertinentes com vistas a se identificar estatais não dependentes que, nos termos do art. 2º, inciso III, da LRF, deveriam ser classificadas como dependentes, em afronta à competência estabelecida no art. 92, inciso II, do Decreto 9.679/2019;
9.7. encaminhar cópia da presente deliberação ao Ministério da Economia, à Casa Civil da Presidência da República, à Comissão Mista de Planos, Orçamentos Públicos e Fiscalização do Congresso Nacional, à Comissão de Fiscalização Financeira e Controle da Câmara dos Deputados e à Comissão de Transparência, Governança, Fiscalização e Controle do Consumidor, do Senado Federal, em virtude dos indícios de que há empresas que utilizaram ou podem vir a necessitar de aportes de capital da União para pagamento de despesas operacionais, o que sinaliza uma situação de dependência e um risco para a sustentabilidade orçamentária e financeira das empresas estatais formalmente classificadas como não dependentes.
Após apresentar informações que justificaria a admissibilidade da espécie, aduz no mérito que:
o subitem 9.1.1 da decisão adversada padeceria de obscuridade, na medida em que o fundamento apontado no aresto para a determinação expedida para a Sest, art. 92, inciso II, do Decreto 9.679/2019, faz menção à competência daquele Secretaria para acompanhar as execuções orçamentárias das estatais, não restando claro se para tal desiderato estaria compreendida a atribuição de controlar as estatais como mencionado nos itens 31, 34 e 36 do voto; 
decorrência lógica da assertiva posta no item acima é a dúvida que surge acerca da possibilidade de a Sest, com base na competência ali mencionada, poder identificar e classificar as estatais como dependentes, notadamente em razão de já existir determinação exarada pelo subitem 9.4 do Acórdão 3561/2014-TCU-Plenário para que a Casa Civil da Presidência da República, o Ministério da Fazenda, o Ministério do Planejamento, Orçamento e Gestão, em conjunto e com o apoio técnico da Dest/MP (atual Sest) desenvolva metodologia que permita apurar, de forma objetiva, o atributo de dependência das estatais;
a determinação a ela endereçada, encartada no subitem 9.1.2, não apontou o fundamento normativo que estabelece a competência atribuída à Sest que dê suporte ao seu cumprimento; esclarece que os dados mencionados no citado subitem do acórdão não são de posse da Sest, pois a ela não compete gerir a folha de pagamentos das estatais, nem a verificação da aplicação do teto constitucional remuneratório nem o acompanhamento dos pagamentos de PLR e RVA, pois seriam atividades tipicamente de gestão, fora da esfera de atuação da Secretaria, além de ferir a autonomia administrativa das estatais, garantida pelo Decreto-Lei 200/1967 e, mais recentemente, pela Lei 13.303/2016;  
pelas razões expostas no item anterior, o subitem 9.1.2 sofre de obscuridade, oportunidade em que requer efeitos infringentes para que a determinação nele inserida seja direcionada diretamente às próprias estatais;
a obscuridade a incidir sobre o subitem 9.1.3 da decisão atacada funda-se em três dúvidas: 
a primeira se refere ao fato de a ferramenta automatizada, a ser implementada no Siest para a identificação de dependência de estatais, seria utilizada para apontar a dependência de forma efetiva ou indicaria a existência de indícios de sua ocorrência, a serem confirmados a posteriori, na medida em que o voto condutor da referida decisão menciona de forma expressa que a citada metodologia, a exemplo daquela aplicada pela Semag, aponta indícios de dependência; 
a segunda está relacionada à possibilidade de a determinação, da forma como foi exarada, poder ser contraditória àquela constante do subitem 9.4 do Acórdão 3561/2014-TCU-Plenário, que reconhece a complexidade na elaboração de metodologia para a apuração de dependência e que culminou com o envio do Projeto de Lei 9.215/2017, resultando em ações divergentes nos âmbitos dos Poderes Executivo e Legislativo; 
a terceira diz respeito à inexistência de competência da Sest para gerir a folha de pagamentos das estatais, o que impossibilitaria a inclusão, no Siest, de mecanismo de verificação de ocorrência de pagamentos acima do teto constitucional e de PLR e RVA em desacordo com a Resolução CCE 10/1995; 
o subitem 9.4 do acórdão combatido encerra obscuridade na medida em que não especifica quais empresas estatais, se dependentes ou não do Tesouro Nacional, devem receber o alerta de impossibilidade de concessão de aumento salarial acima do teto constitucional; em adição, mesmo que a expedição do alerta fosse direcionada apenas às estatais dependentes, ainda padeceria de obscuridade, porquanto a aplicação do teto constitucional como limitador de remunerações, nos termos do art. 37, inciso XI, não impede a concessão de aumento salarial acima de tal valor, mas o pagamento propriamente dito;
os esclarecimentos solicitados nos itens anteriores acabam por impactar as determinações constantes dos subitens 9.5 e 9.6 endereçados, respectivamente, à Segecex e à Semag, razão pela qual deveriam ser revistas;
o acórdão embargado padece de omissão e obscuridade porquanto ao criar novos entendimentos acerca da atuação da Sest fixados nos subitens 9.1.1, 9.1.2 e  9.1.3, a serem aplicados de forma prospectiva, busca a responsabilização dos gestores daquela secretaria justamente por não ter aplicado tais entendimentos no passado, sendo que, nos termos do art. 2º da Lei 9.784/1999, resta expressamente vedada a aplicação retroativa de nova interpretação de lei; assim, merece ser esclarecido o alcance temporal dos entendimentos fixados nos subitens mencionados.
Por fim, requer esclarecimentos acerca dos efeitos das cautelares determinadas pelo Acórdão 830/2019-TCU-Plenário, na medida em que, apesar de cuidar de decisão provisória, o acórdão combatido foi omisso em relação a tais efeitos.   
É o relatório.

8.1. Rudyard Bruno da Silva Rios (OAB/DF 17.532/E) e outros, representando Banco Nacional de Desenvolvimento Econômico e Social.  
8.2. Alexandre Ezechiello (OAB/RJ 143.732) e outros, representando Centrais Elétricas do Norte do Brasil S.A..  
8.3. Daniela Barbosa Rodrigues Matias (OAB/DF 24.215) e outros, representando Empresa Brasileira de Infraestrutura Aeroportuária.  
8.4. Alberto Figueiredo Neto (OAB/SE 4.273) e outros, representando Petróleo Brasileiro S.A..  
8.5. Elisabete Barbosa Ruberto (OAB/RJ 169.700), representando Ministério do Planejamento, Desenvolvimento e Gestão (extinta).

Não atuou.

REPRESENTAÇÃO. POSSÍVEIS IRREGULARIDADES DECORRENTES DO NÃO RECONHECIMENTO DA DEPENDÊNCIA DE ESTATAIS EM RELAÇÃO AO TESOURO NACIONAL. DETERMINAÇÕES. EMBARGOS DE DECLARAÇÃO. CONHECIMENTO. RAZÕES RECURSAIS APTAS A IMPOR EFEITOS MODIFICATIVOS EM PARTE DAS DETERMINAÇÕES EXARADAS. ACOLHIMENTO PARCIAL. NOTIFICAÇÃO.

REPRESENTAÇÃO (REPR)

Secretaria de Macroavaliação Governamental (Semag).

Trata-se de representação autuada com vistas a apurar possíveis pagamentos irregulares a título de participação nos lucros ou resultados (PLR) a empregados e dirigentes de estatais não dependentes do Tesouro Nacional que, entre os anos de 2013 e 2017, receberam aportes de capital da União, o que poderia caracterizar dependência do Governo Federal.
A presente representação decorreu de comunicação realizada ao Plenário desta Corte, em sessão de 17/1/2018, pelo então Presidente, Ministro Raimundo Carreiro, determinando à Secretaria de Macroavaliação Governamental (Semag) que fossem analisados aspectos atinentes à gestão das empresas estatais, notadamente relacionados a programas de pagamento de PLR e ao seu relacionamento com a União, bem como o reflexo de tais pagamentos nas contas públicas.
O TCU, mediante o Acórdão 830/2019-TCU-Plenário (peça 40) , expediu medidas cautelares à Infraero e à Eletrobras com vistas a evitar a ocorrência de pagamentos sobre os quais pairavam dúvidas acerca de sua regularidade e, por meio do Acórdão 937/2019-TCU-Plenário (peça 56) , exarou, entre outros, determinações à Secretaria de Coordenação e Governança das Empresas Estatais (Sest) , à Segecex e à Semag.
Nesta ocasião, apreciam-se embargos de declaração opostos pela Sest (peça 82) , em face do Acórdão 937/2019-TCU-Plenário, nos quais a mencionada Secretaria, ao apontar obscuridades e omissão na decisão combatida, solicita esclarecimentos acerca do referido decisum.
Conheço dos embargos apresentados em face do atendimento aos requisitos de admissão dispostos nos arts. 32, inciso II, e 34 da Lei 8.442/1993.
A Sest estruturou os fundamentos de seus embargos em razão dos subitens do Acórdão 937/2019-TCU-Plenário.
O subitem 9.1.1 exarou a seguinte determinação à Sest:
9.1.1. identifique, no prazo de sessenta dias, no exercício da competência que lhe é conferida pelo art. 92, inciso II, do Decreto 9.679/2019, nos últimos cinco anos, as empresas estatais consideradas não dependentes que receberam aportes de capital da União e que, por força no disposto no art. 2º, inciso III, da LRF, deveriam ser classificadas como dependentes;
Com relação ao citado subitem, argumenta a Sest que padeceria de obscuridade, na medida em que o fundamento apontado no aresto para a determinação a ela expedida, art. 92, inciso II, do Decreto 9.679/2019, refere-se à competência para acompanhar as execuções orçamentárias das estatais, não restando claro se para tal desiderato estaria compreendida a atribuição de controlar as estatais como mencionado nos itens 31, 34 e 36 do voto.
Em consequência, ainda de acordo com a embargante, surge a  dúvida acerca da possibilidade de a Sest, com base em tal competência, poder identificar e classificar as estatais como dependentes, notadamente em razão de já existir determinação exarada pelo subitem 9.4 do Acórdão 3561/2014-TCU-Plenário para que a Casa Civil da Presidência da República, o Ministério da Fazenda, o Ministério do Planejamento, Orçamento e Gestão, em conjunto e com o apoio técnico da Dest/MP (atual Sest) desenvolva metodologia que permita apurar, de forma objetiva, o atributo de dependência das estatais.
Assiste parcial razão à Sest. 
De se observar que a competência estatuída no art. 92, inciso II, do Decreto 9.679/2019, atualmente regrada pelo art. 98, inciso II, do Decreto 9.745/2019, estabelece que é atribuição da Sest o acompanhamento da execução orçamentária das estatais, podendo requerer, quando julgar convenientes e necessárias, as ações corretivas por partes dessas empresas.
Pela simples leitura do referido dispositivo, nota-se que o papel da Sest, no acompanhamento orçamentário das estatais, comporta participação ativa da referida Secretaria, na medida em que a ela é facultado instar que determinada estatal adote eventuais ações corretivas, quando julgar necessário.
Por óbvio que o termo controle, utilizado no voto condutor da decisão combatida, em especial em seus itens 31, 34 e 36, não se ateve ao significado de ação estatal, relacionado às atividades de investigação e aplicação de sanções, como mencionou o embargante e a exemplo do que se observa nas atribuições relacionadas aos controles interno e externo, mas se referiu, essencialmente, ao controle como função administrativa.
Em tal viés, o controle assim entendido tem por finalidade a avaliação de determinada atividade, com o objetivo de identificar eventuais desvios em relação ao que era esperado e propor alternativas para sua correção, atuação esperada da Sest em relação às estatais e devidamente consignada no voto condutor da decisão embargada. 
Nesse sentido, dentro de sua atribuição de acompanhar a execução orçamentária das estatais, em claro exercício da função de controle já mencionada, não pende qualquer dúvida sobre a correição do fundamento apontado no mencionado subitem 9.1.1 do Acórdão 937/2019-TCU-Plenário.
Com relação à determinação propriamente dita, entendo caber reparos. É que esta Corte, ao se debruçar sobre o mesmo tema no ano de 2014, conferiu a atribuição de elaborar metodologia para aferição de dependência de estatal à Casa Civil da República, ao Ministério da Fazenda e ao Ministério do Planejamento, Orçamento e Gestão, em conjunto com o então Dest/MP (atual Sest) , conforme se observa do subitem 9.4 do Acórdão 3561/2014-TCU-Plenário. 
Em consequência de tal determinação, foi elaborado e apresentado pelo Poder Executivo ao Congresso Nacional o Projeto de Lei 9.215/2017, que dispõe sobre a verificação da situação de dependência e sobre o Plano de Recuperação e Melhoria Empresarial aplicável às empresas estatais federais.
Ora, se a elaboração da dita metodologia se deu de forma conjunta, como especificado, e considerando que a MP 870/2019 incorporou as estruturas dos Ministérios da Fazenda e do Planejamento, Orçamento e Gestão no Ministério da Economia, é de se supor que o referido Ministério possui conhecimento prévio acerca de tal temática, o que lhe guindaria à condição de poder contribuir de forma efetiva na aplicação da sistemática por ele desenvolvida em conjunto com a Sest.
Há que se registrar, por fim, quanto a tal determinação, que a identificação dessas empresas dependentes deve se dar com base em indícios, notadamente em razão da reconhecida complexidade na metodologia para sua apuração, conforme restou assentado no relatório e voto que fundaram a decisão embargada.
De se observar, portanto, que a determinação em foco deve referir-se à identificação das estatais com indícios de dependência. Para tanto, não há óbices para que a Sest se utilize dos mesmos critérios e pressupostos que serviram de base para o Projeto de Lei 9.215/2017, cuja elaboração, inclusive, contou com sua participação.
Desse modo, julgo que a determinação para aplicação dessa metodologia para identificação das estatais com indícios de dependência deve guardar correlação com as disposições do Acórdão 3561/2014-TCU-Plenário para que a Sest conte com a colaboração do Ministério da Economia no cumprimento da determinação disposta no subitem 9.1.1 do Acórdão 937/2019-TCU-Plenário, oportunidade em que entendo que o prazo para seu cumprimento deve ser estendido para 150 dias.
O subitem 9.1.2 expediu a seguinte determinação à Sest:
9.1.2. aponte, em trinta dias a contar da finalização do prazo a que se refere o subitem anterior, para as estatais identificadas na forma do citado subitem, informando a esta Corte:
9.1.2.1. a relação de todos os empregados e dirigentes, com os valores mensais das respectivas remunerações que receberam, no período, acima do teto constitucional então vigente, conforme previsão constante do art. 37, inciso XI, da CF/1988;
9.1.2.2. a relação de todos os empregados e dirigentes que receberam Participação nos Lucros ou Resultados (PLR) ou Remuneração Variável Anual (RVA) , e respectivos valores recebidos, em afronta à proibição constante do art. 3º, inciso I, da Resolução CCE 10/1995;
Argui a Sest que a determinação em foco não apontou o fundamento normativo que estabelece a competência a ela atribuída que dê suporte ao seu cumprimento. Esclarece que os dados mencionados no citado subitem não estão em sua posse, pois a ela não compete gerir a folha de pagamentos das estatais, nem a verificação da aplicação do teto constitucional remuneratório nem o acompanhamento dos pagamentos de PLR e RVA, pois seriam atividades tipicamente de gestão, fora da esfera de atuação da Secretaria, além de ferir a autonomia administrativa das estatais, garantida pelo Decreto-Lei 200/1967 e, mais recentemente, pela Lei 13.303/2016.
Assim, pelas razões expostas, o subitem 9.1.2 sofre de obscuridade, oportunidade em que requer efeitos infringentes aos presentes embargos para que a determinação nele inserida seja direcionada diretamente às próprias estatais.
Não merece acolhida a argumentação trazida pela embargante.
O fundamento normativo por que clama a Sest encontra-se expressamente disposto no subitem 9.1 do acórdão embargado, em que se menciona o art. 250, inciso II, do RITCU, que estabelece a possibilidade de o TCU, na apreciação de processo de fiscalização, expedir determinação para a adoção de providências corretivas por parte do gestor público.
De se dizer que a competência supra mencionada decorre de disposição de igual teor encartada no art. 43, inciso I, da Lei 8.443/1992, Lei Orgânica do TCU (LOTCU) . Nesse sentido, a própria LOTCU conferiu atribuição a esta Corte para a realização de fiscalizações e, por via de consequência, adoção de providências cabíveis que delas decorram como forma de assegurar a eficácia do controle externo, nos termos do seu art. 41.
A determinação em foco em nada macula ou fere a autonomia administrativa das estatais, devidamente garantida pelo Decreto-Lei 200/1967 e, mais recentemente, pela Lei 13.303/2016. 
É que o princípio da autonomia administrativa não pode se sobrepor ao princípio da legalidade. Ora, uma vez identificada a condição de dependência de determinada estatal, deve ela se submeter aos ditames constitucionais e legais que sobre ela incidem em face de tal condição, sob pena de macular o estado democrático de direito, um dos pilares de organização da sociedade.  
Ademais, não se espera que a Sest, para cumprir a referida determinação, tenha em sua posse informações sobre os pagamentos de pessoal realizados pelas estatais tidas por dependentes, até porque, não seria sua atribuição. Contudo, espera-se que a Sest, após eventual identificação de estatais em situação de dependência, solicite tais informações a cada uma delas e envie esses dados ao TCU.
A determinação endereçada à Sest pelo subitem 9.1.3 foi assim exarada:
9.1.3. desenvolva, no prazo de 120 dias, ferramenta no Sistema de Informação das Estatais (Siest) , que verifique de forma automática e para todas as empresas estatais não dependentes, após o final de cada exercício, se ocorreu a condição de dependência estabelecida no art. 2º, inciso III, da LRF, verificando, também, para as estatais enquadradas como dependentes, a observância do teto remuneratório previsto no art. 37, inciso XI, da CF/1988 e a regularidade na distribuição de PLR e RVA em desacordo com o disposto no art. 3º da Resolução CCE 10/1995;
Quanto a esta determinação, a Sest alega a existência de obscuridade sobrelevada nas três dúvidas apontadas a seguir: 
a primeira se refere ao fato de a ferramenta automatizada, a ser implementada no Siest para a identificação de dependência de estatais, seria utilizada para apontar a dependência de forma efetiva ou indicaria a existência de indícios de sua ocorrência, a serem confirmados a posteriori, na medida em que o voto condutor da referida decisão menciona de forma expressa que a citada metodologia, a exemplo daquela aplicada pela Semag, aponta indícios de dependência; 
a segunda está relacionada à possibilidade de a determinação, da forma como foi exarada, poder ser contraditória àquela constante do subitem 9.4 do Acórdão 3561/2014-TCU-Plenário, que reconhece a complexidade na elaboração de metodologia para a apuração de dependência e que culminou com o envio do Projeto de Lei 9.215/2017, podendo, inclusive, resultar em ações divergentes nos âmbitos dos Poderes Executivo e Legislativo; 
a terceira diz respeito à inexistência de competência da Sest para gerir a folha de pagamentos das estatais, o que impossibilitaria a inclusão, no Siest, de mecanismo de verificação de ocorrência de pagamentos acima do teto constitucional e de PLR e RVA em desacordo com a Resolução CCE 10/1995.
Assiste parcial razão à Sest. 
De fato, tanto a unidade instrutiva, quanto os votos dos ministros que se pronunciaram no feito, a exemplo do voto condutor da decisão embargada, reconhecem a complexidade de elaboração de metodologia que permita apurar a dependência de estatais, razão pela qual o levantamento inicial realizado pela Semag foi no sentido de apontar indícios de referida dependência.
Consectário lógico de tal constatação é que, após a indicação desses indícios, ações complementares deverão ser adotadas com vistas a fortalecer a opinião acerca da dependência até então apurada.
Como pontuou a Sest, o próprio TCU, em julgado anterior, já havia considerado que a elaboração de tal metodologia não seria tarefa simples, dada a especificidade do ambiente de negócio em que cada estatal está inserida.
Por esses motivos, a verificação automática de dependência de estatais, no âmbito do sistema Siest, deve ser no sentido de apontar indícios de sua ocorrência, conforme restou bem delineado no relatório e voto que fundaram a decisão adversada, razão pela qual o subitem 9.1.3 deve ser ajustado.  
Em adição, julgo que, implementando-se a alteração ora mencionada, inexistirá qualquer possibilidade de execução de ações divergentes nos âmbitos dos Poderes Legislativo, a quem compete a apreciação do PL 9.215/2017, e Executivo, a quem incumbe o cumprimento da determinação em apreço.
É que, como já registrado neste voto, espera-se que a Sest se utilize dos mesmos critérios e premissas de cálculo que fundaram o referido PL, critérios estes que, uma vez aplicados, irão gerar indícios de ocorrência de dependência, ficando a cargo do Congresso Nacional dar a palavra final acerca desses critérios, quando da futura aprovação do PL 9.215/2017.
Em derradeiro, entendo que a implementação das verificações mencionadas na parte final do subitem 9.1.3 e endereçadas à Sest, relacionadas a pagamentos de pessoal, não significa gestão da folha de pagamentos das estatais, como alegado pela embargante. 
A gestão de folha de pagamento pressupõe uma série de ações relacionadas ao cálculo e ao lançamento de rubricas, manutenção de cadastros de pessoal, entre tantas outras. O que se espera da Sest, em cumprimento dessa determinação, é a indicação, para as estatais com indícios de dependência, de funcionários e dirigentes que recebam acima do teto de remuneração ou que percebam participações nos lucros, em cumprimento às normas aplicáveis às estatais assim classificadas.
De mais a mais, conforme já mencionado neste voto, essas informações podem ser fornecidas à Sest pelas próprias empresas com indícios de dependência, razão pela qual não procede o argumento de que aquela Secretaria estaria a promover a gestão de folha de pagamentos.
Com relação à forma assumida pela sentença expressa no subitem 9.1.3, expedida sob o ângulo de determinação, entendo caber reparos.
A referida determinação possui claro viés de melhoria de desempenho, porquanto busca tornar mais célere o procedimento de identificação da condição de dependência de estatais. Ademais, a novidade da metodologia a ser desenvolvida demandará, naturalmente, constantes mudanças em sua definição e forma de aplicação, constatação reforçada pela possibilidade de sua futura alteração por parte do Congresso Nacional, quando da apreciação do PL 9.215/2017 que trata de assunto similar.
Tais razões levam-me a concluir que a assertiva em foco deveria ser expedida sob a forma de recomendação, a teor do disposto no inciso III, art. 250, do RITCU.  
Do exposto, entendo que a determinação constante do subitem 9.1.3 do Acórdão 937/2019-TCU-Plenário deve ser ajustada para que a verificação automática, a ser implementada no sistema Siest, aponte as empresas estatais com indícios de ocorrência de dependência, a ser expedia sob a forma de recomendação.  
O subitem 9.4 da decisão embargada foi assim redigido: 
9.4. determinar à Sest que alerte as empresas estatais que a concessão de aumento salarial acima do teto constitucional pode vir a acarretar responsabilização dos dirigentes;
Com relação ao mencionado subitem, alega a Sest que ele encerra obscuridade, na medida em que não especifica quais empresas estatais, se dependentes ou não do Tesouro Nacional, devem receber o alerta de impossibilidade de concessão de aumento salarial acima do teto constitucional; em adição, mesmo que a expedição do alerta fosse direcionada apenas às estatais dependentes, ainda padeceria de obscuridade, porquanto a aplicação do teto constitucional como limitador de remunerações, nos termos do art. 37, inciso XI, não impede a concessão de aumento salarial acima de tal valor, mas o pagamento propriamente dito.
Assiste razão à Sest.
De fato, não há óbices legais para que empresas estatais não dependentes procedam a pagamentos de remuneração acima do teto constitucional previsto no art. 37, inciso XI, da CF/1988, com redação dada pela EC 41/2003.  
Desse modo, necessário se faz direcionar o comando encartado no referido subitem para alcançar apenas às estatais dependentes, haja vista a expressa proibição de realização de pagamento de remunerações além do teto constitucional, por força do disposto no art. 37, § 9º, da CF/1988.
Ademais, o comando inserto no mencionado subitem deve se ajustar aos exatos termos do art. 37, inciso XI, da CF/1988, que estabelece limite máximo para pagamento de remunerações a ocupantes de cargos, empregos e funções públicas. O texto constitucional em foco não cria empecilho à concessão de reajustes salariais acima do teto remuneratório que especifica.
Ante o exposto, julgo que a determinação constante do subitem 9.4 do Acórdão 937/2019-TCU-Plenário deve ser ajustada para que seu alcance se restrinja às empresas estatais dependentes e para que a subsunção ao teto remuneratório constitucional se refira ao pagamento de remunerações a seus funcionários.
Os subitens 9.5 e 9.6 da decisão embargada restaram assim consignados:
9.5. determinar à Segecex que:
9.5.1. realize auditoria de natureza operacional na Sest com o objetivo de verificar a atuação da mencionada Secretaria no cumprimento de suas competências estabelecidas pelo art. 92 do Decreto 9.679/2019, com especial ênfase aos processos internos relacionados ao exercício das atribuições tratadas nos incisos II e VI, letra "g", do referido dispositivo normativo;
9.5.2. informe, nos termos da Portaria TCU 548/2017, a ação de controle a ser retirada do Plano de Fiscalizações em substituição à fiscalização a ser realizada por força do subitem anterior.
9.6. determinar à Secretaria de Macroavaliação Governamental (Semag) que autue representação, com vistas a promover a audiência dos gestores da Sest e, assim, apurar suas responsabilidades em decorrência de condutas omissivas em razão de não adotarem ações pertinentes com vistas a se identificar estatais não dependentes que, nos termos do art. 2º, inciso III, da LRF, deveriam ser classificadas como dependentes, em afronta à competência estabelecida no art. 92, inciso II, do Decreto 9.679/2019;
Acerca de tais subitens, aduz a Sest que os esclarecimentos solicitados nos itens anteriores acabam por impactar as determinações acima transcritas, apesar de endereçadas, respectivamente, à Segecex e à Semag, unidades do TCU, razão pela qual deveriam ser revistas.
Não assiste razão à Sest. 
De se registrar que a embargante não aponta a ocorrência de obscuridade, omissão ou contradição a incidir sobre os subitens mencionados e a fundar sua pretensão declaratória, mas apenas solicita a revisão das determinações ali especificadas em face dos questionamentos apresentados anteriormente em relação aos outros subitens do acórdão embargado.
Os ajustes a serem efetuados nos subitens 9.1.1, 9.1.3 e 9.4, nos termos do que restou assentado no presente voto, são pontuais e não trazem, mesmo que de forma indireta, qualquer impacto sobre as determinações fixadas pelos subitens 9.5 e 9.6, de caráter interno e direcionadas a unidades técnicas desta Corte de Contas.
A Sest aponta, ainda, que o acórdão embargado padece de omissão e obscuridade porquanto ao criar novos entendimentos acerca de sua atuação, fixados nos subitens 9.1.1, 9.1.2 e 9.1.3, a serem aplicados de forma prospectiva, busca a responsabilização dos gestores daquela secretaria justamente por não ter aplicado tais entendimentos no passado, sendo que, nos termos do art. 2º da Lei 9.784/1999, resta expressamente vedada a aplicação retroativa de nova interpretação de lei. Assim, a seu entender, merece ser esclarecido o alcance temporal dos entendimentos fixados nos subitens mencionados.
Observa-se que os argumentos trazidos pela Sest pugnam por refutar o eventual caráter de irregularidade que possa pairar sobre os fatos objetos de futuras audiências a serem realizadas pela Semag (subitem 9.6) , razão pela qual não há que se falar em omissão ou obscuridade da decisão embargada, além do fato de terem sido trazidos na via imprópria dos embargos declaratórios, espécie recursal de cognição restrita.
Tal linha argumentativa poderá integrar a defesa dos gestores da Sest no âmbito da representação que deverá ser autuada em cumprimento ao subitem 9.6, constituindo eventual objeto de análise por parte desta Corte de Contas na ocasião.
Em derradeiro, a Sest requer esclarecimentos acerca dos efeitos das cautelares determinadas pelo Acórdão 830/2019-TCU-Plenário, na medida em que, apesar de cuidar de decisão provisória, o acórdão combatido foi omisso em relação a tais efeitos.
Não há que se falar na alegada omissão. As cautelares concedidas pelo Acórdão 830/2019-TCU-Plenário, dada sua especificidade e urgência, são autônomas em relação às questões decididas pela decisão embargada, razão pela qual eventuais recursos, oitivas e defesas apresentadas em relação à decisão concessiva das cautelares serão objeto de pronunciamentos específicos desta Corte de Contas.  
Ante o exposto, entendo que os presentes embargos devem ser acolhidos parcialmente, com efeitos modificativos, para fins de que sejam sanadas as obscuridades e contradição ora reconhecidas e tratadas neste voto. 
Com essas considerações, VOTO por que o Tribuna aprove a minuta de Acórdão que ora submeto à consideração deste Colegiado.
TCU, Sala das Sessões Ministro Luciano Brandão Alves de Souza, em 3 de julho de 2019.
Ministro VITAL DO RÊGO 
Relator